臺灣高等法院民事判決　　　　　　　　99年度上易字第1038號
　　上　訴　人　蘇木青
　　訴訟代理人　劉　楷律師
　　　　　　　　李德正律師
　　被上訴　人　詹昇吉
上列當事人間請求給付工程款事件，上訴人對於中華民國99年8
月31日臺灣桃園地方法院97年度訴字第1781號第一審判決提起上
訴，本院於100年5月4日言詞辯論終結，判決如下：
    主  文
上訴駁回。
第二審訴訟費用由上訴人負擔。
    事實及理由
一、被上訴人主張：兩造因係守望相助隊隊友，上訴人於96年12
    月20日委請伊承攬廠房翻修工程，工程內容包含：原址舊有
    廠房之部分拆除，鋼構結構圖之材料提供、繪製及依圖施作
    ，兩造約定應按系爭工程所需鋼構重量計價，每坪新臺幣（
    下同）8,000元，總金額210萬元（下稱原工程）。嗣於原工
    程完工後，上訴人又指示追加廠房周邊工程（下稱追加工程
    ），伊亦於97年4月30 日就追加工程施作完成，上訴人已於
    97 年7月30日使用系爭廠房設備。原工程及追加工程之項目
    、金額如原判決附表（下稱附表）所示，工程款總計315 萬
    4,375元，上訴人已給付：頭期款80萬元，97年1月25日付款
    51萬5,000 元，97年2月25日付款50萬元，97年5月間付款42
    萬1,144元（共計223萬6,144元），尚有91萬8,229元未付，
    多次催討未獲置理。爰依兩造間之承攬契約關係，求為命上
    訴人應給付被上訴人44萬776元及自97年10月22 日起算法定
    遲延利息之判決（被上訴人逾上開範圍之請求，經原審駁回
    後未據聲明不服）。
    被上訴人聲明：上訴駁回。補充略以：(一)伊將追加工程之報
    價單交付上訴人時，上訴人已於報價單上註記「☆」表示同
    意追加；詎至請款時，上訴人又於報價單上打「X」 改變心
    意表示不同意。(二)附表編號10之「鋼構追加」（l00×200Ｈ
    型鋼20支），係因上訴人在原工程施作完畢後，為增加放置
    機器區域之承受重量，再要求伊施作予以補強，上訴人當時
    同意給付此項金額云云。
二、上訴人聲明：(一)原判決不利於上訴人部分廢棄。(二)上開廢棄
    部分，被上訴人在第一審之訴駁回。
    上訴人就被上訴人有施作原工程、追加工程及前已支付 223
    萬6,144 元等事實均不爭執，惟就附表編號2、4、10等項目
    有所爭執：(一)附表編號2 之「廠內基礎」：兩造承攬契約以
    興建廠房主體為目的，即應包含建築結構及其基礎在內，參
    之證人李根才證稱：「所謂基礎是指必須能夠承受建築之載
    重」，可見廠房基礎之作用在於承受鋼構工程重量，是此項
    應為原工程之一部分，非屬追加工程，不應重複計價。(二)附
    表編號4 之「工資及五金」：此項非屬承攬契約之範圍，係
    因被上訴人施作時備料失誤而增加支出，屬於可歸責於被上
    訴人之事由所生，本應由被上訴人自行負擔，經雙方協商後
    ，伊僅願補貼其中「吊車費」，至於「工資及五金」費用應
    由被上訴人自行負擔，此觀報價單第2頁第4項：兩造以手寫
    方式加減帳後，就此項又於備註欄以橫線劃除「☆」，並於
    總價欄後面打「Ｘ」可明（☆表示同意付款，Ｘ表示不同意
    付款）。(三)附表編號10之「鋼構追加」：依台灣省土木技師
    公會99年7月6日函之內容，係作為結構補強之用，應包括於
    鋼構工程之內容，非屬追加工程，不應重複計價，此觀報價
    單第2 頁第10項：兩造以手寫方式加減帳後，就此項於總價
    欄後面打「Ｘ」，可見伊不同意此項屬追加工程。依證人李
    根才之證述可知，系爭工程未經建築師或土木技師統籌規劃
    設計及繪製施工圖即逕行施作，廠房結構之載重安全性實屬
    堪慮，被上訴人方以鋼構予以補強，意在補正自己承攬系爭
    工程所致結構安全之瑕疵，被上訴人就此瑕疵至少應負擔一
    半費用等語。
三、兩造不爭執之事實：
  (一)兩造因係守望相助隊隊友，上訴人於96年12月20日委請被上
    訴人承攬廠房翻修工程，工程內容包含：原有廠房之部分拆
    除，鋼構結構圖之材料提供、繪製及依圖施作，兩造並約定
    按工程所需之鋼構重量計價，每坪8,000元，總金額210萬元
    ，業據96年12月20日報價單載明（原審卷第38頁）。
    其後於97年6月間，被上訴人另提出未載日期之報價單2紙載
    明追加工程之項目，有報價單2紙可按（原審卷第39-40頁）
    ，業據上訴人當庭陳明（本院卷第30頁反面），並為被上訴
    人所不爭執。
  (二)上訴人業已給付被上訴人下列款項：頭期款80萬元、97 年1
    月25 日付款515,000元、97年2月25日付款50萬元、97年5月
    間付款421,144元，共計223萬6,144元（原審卷第4、5、89
    頁）。
  (三)被上訴人承攬之系爭廠房工程，除附表所示除編號2．4、10
    等項之外，上訴人均不爭執被上訴人業已施作完成，並已由
    上訴人使用運作中，業據被上訴人所陳明（原審卷第19、79
    頁），亦為上訴人所不爭執（原審卷第21頁）。
四、查兩造間就上訴人所有系爭舊廠房之部分拆除及新廠房之興
    建工作有承攬契約，承攬契約之內容及範圍，應依雙方約定
    為之。而兩造就系爭承攬契約僅以言詞約定，並未簽訂書面
    契約條款，又上訴人未委請建築師或技師繪製設計圖，即由
    被上訴人予以施作，即並無任何施工圖說，僅有被上訴人提
    出之報價單及手繪簡圖，為兩造所不爭執之事實，法院參考
    上開卷附資料並斟酌其他證據綜合判斷，先予敘明。
五、被上訴人主張：兩造間承攬契約，除原工程外，另經上訴人
    要求而為追加工程乙節，雖為上訴人所否認，然觀上訴人提
    出由被上訴人交付之報價單2 紙（無日期記載），其上明載
    ：「廠內基礎（追加預算）」、「樓承板追加」、「鋼構追
    加100×200Ｈ型鋼共20支」等字（原審卷第39 -40頁）；再
    依證人粘世隆到庭證稱：「剛開始我不曉得他們兩造有工程
    ，是後來有問題了，被告（上訴人，下同）請我去處理，我
    有到廠房去看，也有與原告（被上訴人）一起到被告的家裡
    商談，是談價差的問題，總共施工款項我完全不知道。後來
    在商談過程中，我知道他們有追加工程的問題，所以我有去
    現場量坪數，也有去被告家裡去商談價錢可否增減的問題，
    我量出來的坪數是208 坪，我量的坪數與估價單上的坪數有
    落差，剛開始他們是以鐵的重量去算，後來又要以坪數算，
    兩造協商時原本有逐條協商增減的金額，原告也有同意，至
    於後來他們不願意按照協議履行，我就不曉得」等語綦詳（
    原審卷第29頁）；另參兩造間另紙96年12月20日報價單記載
    之工程總價款為210萬元（原審卷第38 頁），上訴人其後已
    付工程款223萬6,144 元，業已超過前開約定之總工程款210
    萬元等情，顯見兩造間系爭承攬契約確有追加工程明確。
六、附表編號2、4、10之項目，係原工程範圍抑追加工程範圍？
    上訴人應否給付工程款？
  (一)就本件上訴人有所爭執之附表編號2、4、10等項目，被上訴
    人均已施作完成，業據原審委請之臺灣省土木技師公會到場
    鑑定明確，有鑑定結果可稽（原審卷第133 頁），上訴人就
    上開項目屬原工程抑追加工程之範圍，是否應另給付工程款
    ？多所爭執，茲分別論述於後：
    1.附表編號2之「廠內基礎」37,000元：
      (1)上訴人抗辯：被上訴人承攬新廠房之興建工程，即應包
        括基礎在內，故此項應屬原工程之「鋼構工程」範圍內
        ，不應重複計價云云。
      (2)查所謂「廠內基礎」，係指柱子下之地基，業經兩造會
        同勘驗時一致陳明（原審卷第111 頁）。觀察卷附報價
        單上有關「廠內基礎」此項，其後明載「追加預算，數
        量12座、單價3500，總價42,000」等字（原審卷第39頁
        ，原本可看出係藍筆字跡），上開「42,000」遭刪去，
        於備註欄寫「37,000」，乃上訴人以黑筆所為，業據上
        訴人自承在卷（本院卷第30頁反面），足認上訴人當時
        亦同意此項列為追加工程之項目，僅總價變更為37,000
        元而已。此項目既據上訴人提出總價為37,000元之新要
        約，並經被上訴人予以承諾，此觀被上訴人於本件訴訟
        中就此項目係請求給付37,000元即明。職故，上訴人臨
        訟始翻異前意，爭執此項目為原工程範圍，不應另行計
        價，顯違誠信，而無足採。
    2.附表編號4之「改柱角及吊車」費用：32,000元：
      (1)上訴人主張：此項係因被上訴人施作時備料失誤而增加
        支出，屬於可歸責於被上訴人之事由，經兩造協商伊同
        意補貼其中之「吊車費」，至於「工資及五金」部分應
        由被上訴人自行負擔云云，惟為被上訴人所否認。
      (2)查被上訴人進場時，柱構件之每支長度為4.2m，裁剪成
        4m ，業據臺灣省土木技師公會鑑定明確（原審卷第133
        頁），並有現場照片足憑（原審卷第152 頁）。觀之卷
        附報價單（原審卷第39頁）上有關「改柱角及吊車」：
        吊車2天14,000；工資及五金2天18,000」等字，備註欄
        均有「☆」，僅「工資及五金」之「☆」遭劃去，前方
        另加「Ｘ」。上訴人雖謂：伊欲將新廠房蓋至14呎高，
        惟舊廠房僅11呎高，被上訴人係承攬人且至現場量測高
        度，即應知悉上情，竟準備14呎之材料，至現場太長，
        有備料之失誤云云。被上訴人抗辯：上訴人先告知新廠
        房欲蓋14呎，伊因而備14呎材料，在伊已將新廠房柱角
        立上後，上訴人才要求新舊廠房要打通，係上訴人要求
        將新廠房已立之柱角拆除，切短跟舊廠房之高度同，於
        議價時，上訴人就此項目已打「☆」表示同意；迨伊後
        來請款時，上訴人才翻異又在「工資及五金」前方打「
        Ｘ」云云在卷（本院卷第27頁）。參以上訴人到庭自承
        ：報價單第2行以下備註欄內打「☆」 者，係表示伊對
        該行所列項目及總價認為可以等語在卷（本院卷第30頁
        反面），另斟酌此頁報價單下方之「污水槽上加蓋2 米
        x8米樓承板及鋼架」項目係遭全行刪除，惟此項「改柱
        角及吊車」項目之所有記載全未刪除等情，益見：被上
        訴人所述上訴人原已同意就此項目給付款項之情，應屬
        實在。
      (3)上訴人就此項「改柱角及吊車」業已承諾給付款項，而
        與被上訴人達成合意，上訴人嗣後翻異，提出新要約：
        由上訴人給付吊車費用14,000元，由被上訴人負擔工資
        及五金部分18,000元乙節，被上訴人否認就此新要約予
        以承諾，則上訴人自應依原先之合意支付此項之「工資
        及五金」費用18,000元。
    3.附表編號10之「鋼構追加」48,000元：
      (1)被上訴人就此項工作業已施作完成，已據臺灣省土木技
        師公會到現場鑑定明確，有鑑定報告可稽（原審卷第
        133 頁），並有現場照片足憑（原審卷第151頁）。
      (2)上訴人雖抗辯：此項係作為原工程之結構補強之用，因
        被上訴人完成之原工程有結構上之瑕疵，此費用包括於
        「鋼構工程」範圍內，非屬追加工程，不應重複計價云
        云。惟查：上訴人在委請被上訴人承攬施作系爭廠房工
        程時，依法本應委請建築師統籌規劃、設計，設計時應
        找相關專業人士計算建築物之載重、需要基礎之形式及
        大小等內容，再據以發包給承攬人根據施工圖施作，本
        件上訴人並未依上開合法程序進行，並無載重應力之計
        算，逕自與被上訴人約定即由被上訴人進場施作，無法
        判斷被上訴人現場之施作是否安全。此項鋼構之補強與
        面積264 坪無關，作用在支撐載重作為補強，應係上訴
        人為求心安而要求被上訴人所為之補強，沒有做此補強
        是否即會有安全上之顧慮，因上訴人原先即未經設計而
        無法考量等情，業據鑑定機關臺灣省土木技師公會到場
        之李根才技師到場證述綦詳（本院卷第40頁反面-41 頁
        ）。是上訴人抗辯：此項係因被上訴人就原工程完成之
        鋼構有無法載重之瑕疵予以補正，被上訴人至少應負擔
        一半費用云云，顯乏實據，而無可採。
      (3)又卷附追加工程之報價單上業已列明此項「鋼構追加
        100x 200Ｈ型鋼共20支」（原審卷第39頁），被上訴人
        就此項並未刪除，益見其同意列為追加工程項目，其到
        庭陳述：係伊購買新機器之陳老闆告知被上訴人2 樓會
        垮下來，被上訴人自行添加，伊並未告知被上訴人追加
        此項云云（本院卷第31頁反面），已與報價單之記載不
        符，且機器放置於上訴人新廠房內，若新廠房塌垮攸關
        上訴人權益，訴外人陳老闆自無要求被上訴人施作此項
        鋼構追加之理，故上訴人上開陳述，顯與情理不合而無
        足取。且參臺灣省土木技師公會另函說明：「…經查鑑
        定報告中兩造提供之簡圖中，並未列入100x 200Ｈ型鋼
        小梁，因2 樓版上置有機器設備，載重較大，研判該小
        梁為結構補強用。因無正式合約及圖說，造成兩造認知
        不一，如被上訴人能提出當初決定鋼構樓承板8,000元/
        坪，並未列計入100 x200Ｈ型鋼小梁20支之佐證，則該
        項應屬追加工程」等語，有該公會99年7月6日（99）省
        土技字第4046號函可參（原審卷第209 頁）。輔斟酌：
        上訴人陳述：僅將其欲購買後置放新廠房2 樓之烘乾機
        ，以V8拍攝後播放及提供照片予被上訴人觀看，並未提
        供機器之規格說明書予被上訴人在卷（本院卷第32頁）
        ，雖上訴人陳述曾告知被上訴人重量約50、60噸，惟已
        據被上訴人否認，衡酌一般常情，上訴人未執有該烘乾
        機之規格說明書，兩造僅自照片及V8影本觀看實無法知
        悉機器之重量。綜上因認：此項目應係上訴人購買之新
        機器欲進場時，上訴人預慮放置於新廠房之2 樓會過重
        ，為增加2 樓版之承載重，其後始要求被上訴人追加此
        項目，此項目不在兩造約定之原工程鋼構範圍內，由上
        訴人對被上訴人提出報價單所列此項並未刪除即明，故
        上訴人就此項「鋼構追加」仍應給付工程款48,000元。
  (二)承上開說明，就上訴人提起上訴爭執之附表編號2、4、10等
    項目，均已經被上訴人施作完成，且均係上訴人應給付之追
    加工程項目之費用。
七、上訴人有無另委請他人修繕？費用為何?
    按當事人主張有利於己之事實者，就其事實有舉證之責任，
    民事訴訟法第277條前段定有明文。上訴人雖抗辯：被上訴
    人承攬施作之原工程及追加工程有瑕疵，致伊另委請他人修
    補始能使用乙節，惟並未舉出積極證據證明，自無可採。
八、綜上所述，上訴人就附表編號1、3、4之吊車費、7、9、11-
    27項經原審判決認定上訴人應給付之工程款共計257萬3,920
    元（1,819,570+8,000+14,000+52,000+18,000+9,500+5,500
    +1,800+20,400+9,600 +25,000 +28,000+ 25,000+ 43,000+
    48,000+6,000+ 350,000+ 9,400+ 24,150+ 28,000+ 9,000+
    20,000=2,573,920）未予爭執，加計上訴人上訴有所爭執業
    經本院認定應給付之附表編號2、4、10等項工程款共計10萬
    3, 000元（37,000+18,000+48,000=103,000），則上訴人就
    系爭工程（包括原工程及追加工程）應給付之工程款總計
    267 萬6,920元（2,573,920+103,000=2,676,920），扣除上
    訴人前已給付之工程款223萬6144元後，上訴人尚應給付44
    萬776元（2,676,920-2,236,144=440,776）。從而，被上訴
    人依系爭承攬契約之法律關係，得請求上訴人給付之工程款
    為44萬776 元及自起訴狀繕本送達翌日即97年10月22日起至
    清償日止，按週年利率5%計算之遲延利息，為有理由，應予
    准許。原審判命上訴人如數給付，並無不合。上訴意旨指摘
    原判決不當，求予廢棄改判，為無理由，應予駁回。
九、據上論結：本件上訴為無理由，依民事訴訟法第449條第1項
    、第78條，判決如主文。
中    華    民    國    100    年    5    月    31    日
                    民事第一庭
                        審判長法  官  張耀彩
                              法  官  黃莉雲
                              法  官  林金吾
正本係照原本作成。
不得上訴。
中    華    民    國   100    年    5     月    31    日
                              書記官  張淑芳